【裁判字號】    89,訴,100
【裁判日期】    901204
【裁判案由】    侵權行為損害賠償
【裁判全文】
臺灣高等法院臺中分院民事判決      八十九年度訴字第一００號
      原      告  甲○○○
      被      告  乙○○
右當事人間侵權行為損害賠償事件，經本院刑事庭裁定移送，本院判決如左：
      主      文
被告應給付原告新臺幣貳佰伍拾萬元及自中華民國八十九年五月十三日起至清償日止
，按年息百分之五計算之利息。
訴訟費用由被告負擔。
本判決所命給付，於原告以新臺幣捌拾伍萬元為被告供擔保後得假執行；但被告如於
假執行程序實施前，以新臺幣貳佰伍拾萬元為原告預供擔保，得免為假執行。
      事實及理由
一、原告主張：被告於民國（下同）八十二年七月間介紹伊向其侄兒即訴外人陳鍚溪
    購買坐落台中市○區○○○段第一三一－六二號地號等七筆土地，地上編號Ｂ棟
    三樓，案名為「日進華美」大廈之預售房屋乙間，總價款新台幣（下同）五百九
    十萬元，折價為五百三十五萬元，伊與被告熟識，而被告與陳錫溪又有親戚關係
    ，伊為圖便利，乃將前開房屋每期要支付之買賣價金交由被告轉交予陳錫溪，買
    賣合約書亦寄放於被告，以便其交款時由陳錫溪蓋章簽收，詎被告竟圖為自己不
    法之所有，於八十二、八十三年間，僅將伊所請其轉交之全部五百三十五萬元價
    款中之二百八十五萬元轉交予陳錫溪，而將其餘之二百五十萬元侵占入己，未轉
    交給陳錫溪。被告被訴侵占罪部分，經本院刑事庭判處罪刑確定在案，詎被告仍
    拒不返還所侵占之款項，伊自得請求其賠償伊之損害等情，爰依民法第一百八十
    四條第一項侵權行為之法律關係，求為命被告給付伊二百五十萬及自本件起訴狀
    繕本送達翌日起加計法定遲延利息之判決，原告並願供擔保，請求為假執行之宣
    告。
二、被告則以：伊固介紹原告向訴外人陳錫溪購買系爭「日進華美」大廈預售屋一間
    ，總價款原為五百九十萬元，後降為五百三十五萬元，因伊與陳錫溪為姑侄關係
    ，原告又與伊熟識，原告為圖便利，乃將前開屋款除簽約之頭期款八十萬元外，
    均委伊轉交，先後共計四百五十五萬元，伊均如數轉交予陳錫溪，惟嗣後陳錫溪
    卻宣告倒閉，且為推卸責任，竟向原告謊稱其僅自伊處收取二百八十五萬元，致
    伊遭受判刑確定，其實，伊無侵占之情事等語，資為抗辯，為此，聲明求為判決
    ：(一)原告之訴及假執行之聲請均駁回；如受不利之判決，請准供擔保免為假執
    行；(三)訴訟費用由原告負擔。
三、查原告主張其於八十二年間經被告介紹，向訴外人陳錫溪購買坐落台中西區○○
    ○段第一三一－六二號地號等七筆土地，地上編號Ｂ棟三樓，案名為「日進華美
    」大廈之預售房屋乙間，總價款五百九十萬元，折價為五百三十五萬元，因原告
    與被告熟識，而被告與陳錫溪又有親戚關係，原告為圖便利，乃將前開房屋每期
    要支付之買賣價金交由被告轉交予陳錫溪，買賣合約書亦寄放於被告，以便於其
    交款時由陳錫溪蓋章，原告已將全部款項交付被告完畢，但其後被告將上開買賣
    合約書交還原告，經發覺其內付款明細表僅其中二百八十五萬元之部分經陳錫溪
    簽收，其餘二百五十萬元之部分則未經陳錫溪蓋章簽收之事實，為兩造所不爭執
    ，並有原告所提出之「日進華美」買賣合約書含付款明細表乙件在卷（附於偵查
    為第四－十三頁）可稽，堪認原告此部分之主張為真實。
四、被告就其曾收受原告委託轉交之系爭屋款二百五十萬元之事實並不爭執，惟堅決
    否認有侵占之不法事實，辯稱：伊已如數將二百五十萬元轉交予陳錫溪，係陳錫
    溪倒閉後，推責予伊，而否認有收到上開二百五十萬元云云，但此為證人陳錫溪
    於民刑案件審理中到庭堅決否認，證稱：伊並未收到系爭之二百五十萬元，伊雖
    曾收到被告委謝麗華代匯之九十六萬元，但此為被告與伊之間私人借貸關係，並
    非由被告轉交原告之購屋款。原告之購屋款中原有三百萬元將以向銀行貸款之方
    式繳納，但未據變更契約，不可能逕自改為交付現金等語，是本件之爭執要旨，
    厥為：(一)被告有無將系爭二百五十萬元，轉交予陳錫溪？(二)苟被告確有交付部分
    款項予陳錫溪，究為交付原告之購屋款，抑僅為基於被告與陳錫溪間之其他法律
    關係而給付等項爭議。經查：
  (一)關於如何轉交系爭二百五十萬元乙節，被告於八十七年二月二十日為台灣彰化地
    方法院檢察署訊問時係供稱：「告訴人有交二百五十萬元給我轉交，是分好幾次
    交給我的，我有將錢交給（陳錫溪）公司徐小姐及顏小姐，我不知道她們姓名。
    」、「（你轉交告訴人的工程款，為何未要求收錢的人在告訴人的合約書內付款
    明細表部分簽收蓋章？）陳錫湖說他在忙，叫小姐（拿）收錢，有空他會來蓋章
    簽收」等語，有本院所調之該署八十七年度偵字第一二六二號卷就此記明筆錄甚
    詳可參（見該偵查卷第二十七頁），乃明指其係將錢（即現金）交予訴外人陳錫
    溪所營公司之徐小姐及顏小姐，因陳錫溪沒空，故未同時於買賣合約書上付款明
    細表內蓋章簽收。惟揆之上開付款明細表內，除二百八十五萬元部分，分經於「
    經收記錄」欄記載「現金收訖」或「陳」或「共入○○萬元」，「支票共計○○
    萬元」等字，並加蓋陳錫溪之印章外，其餘二百五十萬元部分，則完全空白，此
    有該付款明細表附於偵查卷可考（見上開偵卷第九頁正反面）。揆之上開經簽收
    部分，經收記錄要只寥寥數字，所需時間不多，苟被告確已遂次交付其餘之二百
    五十萬元予其公司之小姐，經點收無訛，殊無不命為經收記錄之理。即使陳錫溪
    當時甚為忙碌，但負責經收之該公司人員，既已代收，亦可代為簽收，殊無於付
    款明細表內完全空白之理。況依被告自承其以前逐次所代繳之二百零五萬元部分
    ，其既知命簽收蓋章，則其後相同情形，殊無不命簽收蓋章之理，且該二百五十
    萬元乃分多次交付，竟均得相同之結果，亦與經驗法則有悖，殊難採信。
  (二)被告於檢察官初訊後，於八十七年三月六日具狀改稱：「因被告已有購買一戶，
    告訴人不願自己匯款，才向被告之夫黃銀河（按，已死亡）借用支票交陳錫溪作
    為房屋期款，而伊（按，即原告）則按期繳納被告之票款。告訴人所借之支票款
    四百九十四萬元均已由陳錫溪兌領，此有被告之夫黃銀河彰化市第十信用合作社
    ，帳號0000000000號之支票存根二十一張（如附表影本，證三）為憑
    」云云（見偵查卷第四十頁），並於刑事卷原審舉其夫黃銀河證稱：「二百五十
    萬元都是陳水柳先向我借票，然後再拿現金來向我還現金」等語（見台灣彰化地
    方法院八十七年度易字第一五四九號第四十五頁反面），但此均為原告所否認。
    經查：苟被告係以借予支票供原告繳納購屋期款，並已分別經陳錫溪兌領，則其
    殊無於八十七年二月二十日檢察署訊問時，仍供稱其係付現金給陳錫溪公司之小
    姐之理。雖被告並提出支票存根二十一張為證（見偵查卷第五三－五四頁），但
    其中第一、二、四、五、八、九、十、十九張乃記載受款人為「陳清河」或「陳
    清沛」，第十二、十四、十六、十七、十八張乃記載為「調溪」「台中阿溪」、
    「錫溪」，第十五張則記載為「台中林太太」，均與原告無關，第三、五、七、
    十一、十三、二十、二十一張雖記有「阿柳」或「阿柳會」等字，但均與被告於
    本院所述匯款或借票之時間不符，且其上「阿柳會」等字，已記明為會款，此與
    證人林魏春（即台中林太太）在台灣彰化地方法院刑事庭作證時所供：「（與被
    告、告訴人有無債務往來？）二人均向我跟會，八十三年八月甲○○○委託乙○
    ○標會，事後甲○○○得標的會錢讓給乙○○，．．．．會款部分，乙○○曾先
    付我支票，事後再由甲○○○給乙○○現金」等情相符（見刑事一審卷第四十六
    頁），足證該支票均非原告所借作為交付系爭屋款之用。
  (三)嗣被告於本院準備程序中又改稱：系爭二百五十萬係分別於八十三年六月七日、
    七月二十九日、八月十二日以黃銀河簽發支票各四十、四十及二十九萬元交付，
    於八十三年九月十五日委謝麗華電匯九十六萬元，八十三年十月十二日委陳清沛
    代轉四十萬元，八十三年四月二十五日委陳清河代轉十萬元予陳錫溪，其金額及
    交付之時間，均與原告所提出關於經被告侵占之時間及金額之一紙明細表之記載
    相符云云，並提出明細表、摘要表各乙張，帳卡四張，陳清沛、謝麗華所具證明
    書各乙紙佐證（見本院卷第八五－九三頁），且舉證人謝麗華為證。惟此與被告
    上開二百五十萬均以現金交付陳錫溪之初辯暨二百五十萬元均以黃清河之支票由
    陳錫溪兌領之第二次辯解迥然有異，苟被告確有交付系爭二百五十萬元屋款予陳
    錫溪，其事實應只一個，何以被告前後辯解迥異，且彼此矛盾，已難以採信。況
    證人陳錫溪在民刑事案件中到庭作證，均否認其所收到之款項為原告之屋款（見
    刑事卷第一審卷第一五八－一六一頁，本院卷第四九－五一頁、第一五九－一六
    一頁），並結稱：(一)謝麗華所匯之九十六萬元係被告基於與伊之借款關係所匯；
    (二)被告遭判刑，為免坐牢，乃請伊之胞弟陳清沛出具代轉四十萬元之虛偽證明書
    ，其實陳清沛未代轉該四十萬元；(三)二百八十五萬元確經伊簽收無訛，伊若有收
    到錢，均會為簽收紀錄予之，伊公司之銷售小姐亦不可能收受此款，付款明細表
    編號七以外之款項伊均未收到，其他被告所給付予伊部分，均屬彼此之金錢借調
    關係，均有電匯單可證（見本院卷第一六一頁，刑事第一審卷第一五八頁反面，
    第一五九頁正面），參以：(一)被告於檢察官偵查中具狀自承其與陳錫溪間於八十
    二年六月二十七日及同年七月二十日確有調借二十萬元及九十六萬九千二百元之
    事實（見偵查卷第四十頁），(二)被告於本院提出之摘要表亦坦承八十三年九月十
    五日謝麗華九十六萬元之前曾代扣利息四萬元（見本院卷第八十六頁編號四）
    ，若非借貸關係，焉有扣利息之理？(三)謝麗華於八十九年八月二十日出具之證明
    書（見本院卷第九十二頁）雖證稱伊於八十三年七月二十日間受乙○○之託匯予
    陳錫溪之款項累計已達九十六萬餘元，其後聽乙○○告知，此為原告購屋之款項
    云云，惟證人謝麗華在刑事案件審理中作證，已坦承其不知該九十六萬元究係借
    款抑為屋款（見刑事一審卷第一五九頁反面），於本院所提出之證明書加戴係屋
    款，已與以前所證不符，且為被告事後所告知之傳聞證據，亦無從採信。況證人
    謝麗華所具之證明書，所指匯款之時間為八十三年七月二十日間，與被告偵查中
    具狀所指係於八十三年七月二十日與陳錫溪有借調關係乙節相符，而與其於摘要
    表所指於八十三年九月十五日電匯云云，則有出入，證人陳清河於本院刑庭審理
    中已證稱被告交予陳錫溪之十萬元究為何用，伊不知情等語，證人陳錫溪已指稱
    其胞弟陳清沛所出具代轉四十萬元證明書係為被告脫罪而虛偽所立，其與陳清沛
    誼屬同胞兄弟，衡情殊無為區區四十萬元而設詞誣陷之理，況證人陳清沛於民刑
    事審理中均傳喚無著，被告復未能提出任何證據以資證明陳清沛有代轉四十萬元
    之事實，憑空出具證明書乙紙，自難據予採憑。綜上，縱認被告部分款及支票
    發票日期與原告所提出交付款項之日期及金額相同，要只基於其他法律關係所為
    ，自不能資為其確為為原告交付屋款之意思與事實，所辯即無足採。
五、綜上所述，被告前後所辯不一，並相互矛盾，無非臨訟編造附和之詞，致前後衝
    突，益見其偽，自不可信為真實。且其確有侵占原告所有二百五十萬元之事實，
    亦經本院於八十九年九月五日以八十九年度上易字第七○二號判決判處罪刑確定
    在案，有刑事判決正本乙件在卷可稽，並經本院調閱上開刑事案卷審核屬實，是
    原告主張被告有侵占其二百五十萬元之侵權行為之事實，堪認屬實。按「因故意
    或過失不法侵害他人之權利者，負損害賠償責任」、「負損害賠償責任者，除法
    律另有規定或契約另有訂定外，應回復他方損害發生前之原狀。因回復原狀而應
    給付金錢者，自損害發生時起，加給利息」民法第一百八十四條第一項前段及第
    二百一十三條分別定有明文。本件被告意圖為自己不法之所有，而侵占系爭款項
    ，原告自得依上開法條之規定，請求被告負損害賠償責任。從而，原告依侵權行
    為之法律關係，請求被告給付上述之二百五十萬元，並自本件起訴狀繕本送達翌
    日即八十九年五月十三日起至清償日止，按年息百分之五加計法定遲延利息，為
    有理由自應准許。
六、本判決所命給付，兩造陳明願供擔保，請求為假執行及免為假執行之宣告，核與
    法律之規定相合，爰分別酌定相當之擔保金額准許之。
七、本件事證已明，兩造其餘主張及舉證，核與判決之結果無礙，爰不予一一論述，
    併此敘明。
八、據上論結，本件原告之訴為有理由，民事訴訟法第七十八條、第三百九十條第二
    項、第三百九十二條，判決如主文。
中      華      民      國    九十      年     十二     月      四      日
~B1民事第五庭審判長法  官  陳滿賢
~B2                法  官  邱森樟
~B3                法  官  朱  樑
右為正本係照原本作成。
如對本判決上訴，須於收受判決送達後二十日內向本院提出上訴書狀，其未表明上訴
理由者，應於提出上訴後二十日內向本院提出上訴理由書（須按他造人數附具繕本）
，並繳納送達用雙掛號郵票拾份（每份參拾肆元）。
上訴時應提出委任律師或具有律師資格之人之委任狀；委任有律師資格者，另應附具
律師及格證書及釋明委任人與受任人有民事訴訟法第四百六十六條之一第一項但書或
第二項（詳附註）所定關係之釋明文書影本。
~B                書記官  陳秀真
中      華      民      國    九十      年     十二     月      六      日
附註：
民事訴訟法第四百六十六條之一（第一項、第二項）
對於第二審判決上訴，上訴人應委任律師為訴訟代理人。但上訴人或其法定代理人具
有律師資格者，不在此限。
上訴人之配偶、三親等內之血親、二親等內之姻親，或上訴人為法人、中央或地方機
關時，其所屬專任人員具有律師資格並經法院認為適當者，亦得為第三審訴訟代理人
。
                                                                        Ｈ


司法院資訊處製作；財團法人民間司法改革基金會備份。
